高雄高等行政法院判決　　　　　　　　　　　　　　　九十年度訴字第一四七二號
　　原　　　告　甲○○
　　輔　佐　人　丙○○
　　被　　　告　高雄縣政府
　　代　表　人　乙○○　　　　.
　　訴訟代理人　余淑惠
右當事人間因確認被告中華民國八十六年十二月三十日八六府衛三字第二五二三六二
號行政處分無效事件，提起行政訴訟。本院判決如左：
　　主  文
原告之訴駁回。
訴訟費用由原告負擔。
　　事  實
一、事實概要：
緣原告係高雄縣林園鄉○○○路三００號「成功牙醫診所」負責醫師（牙醫師），其
經高雄縣政府衛生局核發之開業執照，載明診療科別為「口腔外科、牙科」，惟其卻
於開業之初，即在該診所懸掛「成功口腔外科耳鼻喉眼科」、「耳鼻喉專門」等市招
，並為病患治療非其專業之耳、鼻等疾病，逾越其牙醫師之醫療業務範圍，迭經台灣
高雄地方法院八十四年度易字第六四四五號刑事判決判處「甲○○未取得合法醫師資
格，擅自執行醫療業務，處有期徒刑壹年貳月。緩刑肆年」，並經台灣高等法院高雄
分院八十五年度上易字第二七二號刑事判決駁回本件原告之上訴確定，而最高法院亦
以八十六年度台非字第七九號刑事判決駁回本件原告之非常上訴在案。被告乃以原告
行為核屬醫師業務上之不正當行為，依據醫師法第二十五條規定，以八十六年十二月
三十日以八六府衛三字第二五二三六二號行政處分書，對被告裁處停業六個月之處分
（自八十七年一月十日起至八十七年七月九日止），原告分別於八十七年一月五、六
、八日以案件猶在聲請大法官解釋中，向被告申請延期六個月再為執行，並經被告於
八十七年一月十六日以八七府衛三字第一一六二○號函通知原告，同意暫緩執行停業
之處分。嗣原告於九十年四月八日向被告申請儘速執行原處分，被告遂於九十年四月
十七日以九十府衛醫字第○○一三一號函通知原告，自九十年四月二十日起至九十年
十月十九日止執行原處分，惟原告不服，於九十年五月二十日向被告請求確認八六府
衛三字第二五二三六二號處分無效，因被告於原告請求後逾三十日不為確答，原告乃
依行政訴訟法第六條規定提起本件行政訴訟。
二、兩造聲明：
（一）原告聲明求為判決：確認被告八六府衛三字第二五二三六號行政處分書對原告
      裁處停業之處分無效，並請求被告應給付原告自九十年四月二十日停業起，迄
      復業為止，每日新台幣（下同）一萬二千元之損害賠償。
（二）被告聲明求為判決：原告之訴駁回。
三、兩造之爭執：
甲、原告主張之理由：
（一）按「行政處分有下列各款情形之一者，無效：．．．．．．三、內容對任何人
      均屬不能實現者。四、所要求或許可之行為構成犯罪者。五、內容違背公共秩
      序、善良風俗者。六、未經授權而違背法規有關專屬管轄之規定或其缺乏事務
      權限者。七、其他具有重大明顯之瑕疵。」「醫院、診所因限於設備及專長，
      無法確定病人之病因或提供完整治療時，應建議病人轉診。但危急病人應依第
      四十三條第一項規定，先作適當之急救處置，始可轉診。．．．．．．」分別
      為行政程序法第一百十一條文（原補充理由狀誤為第一百五十八條）及醫療法
      第五十條所明定。而「醫師業務範圍，醫師法並無限制．．．．．．」「醫療
      業務在性質上本為一體，無法嚴密分割．．．．．．」分別為八十四年八月二
      十三日衛署醫字第八四０四七三二二號函、八十二年衛署醫字第八二四七三二
      二號函釋示在案。
（二）八十四年十二月二十二日衛署醫字第八四０七四三０九號函，違反「醫院診所
      管理規則」第一條、第六條及「醫療法」第四十一條、第五十條之規定，而台
      灣高等法院高雄分院八十五年度上易字二七二號刑事判決係依此函，維持一審
      原告有罪之裁判，被告再依上開確定判決為系爭處分，故系爭處分具有明顯重
      大之瑕疵。
（三）上開刑事判決係以醫師法第二十八條，未取得合法醫師資格，擅自執行醫療業
      務之規定，判處原告有罪，被告又以醫師法第二十五條，醫師於業務上如有違
      法或不正當行為之規定，為原告停業六個月之處分，二者互相矛盾。且原告為
      系爭行為時，已取得牙醫師之資格，自適用「醫療法」之有關規定，所為之系
      爭行為均為刑法第二十二條業務上之正當行為，及有同法第十六條後段：「．
      ．．．．．如自信其行為為法律所許可而有正當理由者，得免除其刑」之適用
      。
（四）原告無從事不實病歷記載，擅將治療耳、鼻病之病人病歷，記載為治療牙病或
      拔牙，並向勞保局申報給付，此可向勞保局查證。亦無改制前行政法院判決所
      謂：「就醫師法第二十五條謂醫師於業務上之違法或不正當行為，係指醫師存
      心詐騙、溢報醫療費用或不必要之治療為其構成要件。」之行為。
（五）依八十四年八月二十三日衛署醫字第八四０四七三二二號函，醫師業務範圍，
      醫師法並無限制；八十二年衛署醫字第八二四七六二五號函，醫療業務在性質
      上本為一體，無法嚴密分割，因牙醫係醫科之專科，而有醫師法之適用，故不
      能限定牙醫師治病之範圍；及醫療法第五十條明定：「醫院、診所因限於設備
      及專長，無法確定病人之病因或提供完整治療時，應建議病人轉診。但危急病
      人應依第四十三條第一項規定，先作適當之急救處置，始可轉診。．．．．．
      ．」因此行政機關所為之系爭限制內容，係違背專屬管轄之規定，對任何人均
      屬不能實現，令醫者成為庸醫束手無策，限制內容違背善良風俗，而有行政程
      序法第一百十一條第三款至第七款之無效事由。
乙、被告主張之理由：
（一）醫師法第二十五條規定：醫師於業務上如有違法或不正當行為，得處一個月以
      上一年以下停業處分或撤銷其執業執照。
（二）原告所提訴訟理由之論點，有台灣高雄地方法院刑事判決及最高法院刑事判決
      可稽，而被告斟酌高雄地方法院判決理由指出：「末查，被告尚無前科，有卷
      附之台灣高雄地方法院檢察署刑案資料查註表可稽，並念及被告係已取得牙科
      醫師之資格，與坊間未具任何醫師資格，而擅自執行醫療業務之行為不同，且
      其違法情節尚非重大等情節」，及原告從事不實病歷記載，擅將治療耳鼻病之
      病人病歷，記載為治療牙病或拔牙並向原勞保局申報給付等不法情事，被告以
      違反醫師法規定處停業六個月處分，並未逾越醫師法第二十五條規定。再前停
      止執行係因原告申請且慮及其權益，今已無不執行之理由，且原告於九十年四
      月八日來函要求執行，依禁反言法理自不得再對系爭處分為爭執，原告所提訴
      訟理由，實係推卸之詞不足採信。
    理  由
一、按「原告之訴，依其所訴之事實，在法律顯無理由者，行政法院得不經言詞辯論
    ，逕以判決駁回之。」行政訴訟法第一百零七條第三項定有明文。又「提起行政
    訴訟，得於同一程序中，合併請求損害賠償或其他財產上之給付。」行政訴訟法
    第七條固定有明文，惟本條所以規定須於提起行政訴訟之同一程序中為之，乃因
    其請求之損害賠償或財產上之給付訴訟，與其所合併提起之行政訴訟間，有一定
    之前提關係或因果關係，故若該行政訴訟並無理由，則此合併提起之損害賠償訴
    訟，自因欠缺請求權依據而無理由。另「牙醫師執行醫療業務範圍，應以牙齒、
    口腔部分或牙病引起之疾病治療為限，如有逾越範圍，以違反醫師法第二十八條
    論處」則經行政院衛生署六十九年四月二十四日衛署醫字第二六九三四九號函釋
    示在案。
二、本件原告係高雄縣林園鄉○○○路三００號「成功牙醫診所」負責醫師（牙醫師
    ），其經高雄縣政府衛生局核發之開業執照，載明診療科別為「口腔外科、牙科
    」，惟因在其診所懸掛「成功口腔外科耳鼻喉眼科」、「耳鼻喉專門」等市招，
    並為病患治療非其專業之耳、鼻等疾病，逾越其牙醫師之醫療業務範圍，經台灣
    高雄地方法院八十四年度易字第六四四五號刑事判決判處「甲○○未取得合法醫
    師資格，擅自執行醫療業務，處有期徒刑壹年貳月。緩刑肆年。」，並經台灣高
    等法院高雄分院八十五年度上易字第二七二號刑事判決駁回本件原告之上訴確定
    ，而最高法院亦以八十六年度台非字七九號刑事判決駁回本件原告之非常上訴在
    案。被告乃以原告行為核屬醫師業務上之不正當行為，依據醫師法第二十五條規
    定，於八十六年十二月三十日以八六府衛三字第二五二三六二號行政處分書，對
    原告裁處停業六個月之處分（自八十七年一月十日起至八十七年七月九日止），
    原告以其案件猶在聲請大法官解釋中為由，向被告申請延期六個月再為執行，並
    經被告於八十七年一月十六日以八七府衛三字第一一六二○號函通知原告，同意
    暫緩執行停業之處分。嗣原告於九十年四月八日向被告申請儘速執行原處分，被
    告遂於九十年四月十七日以九十府衛醫字第○○一三一號函通知原告，自九十年
    四月二十日起至九十年十月十九日止執行原處分等情，已經兩造分別陳明在卷，
    並有台灣高雄地方法院八十四年度易字第六四四五號刑事判決、最高法院八十六
    年度台非字第七九號刑事判決、被告八十六年十二月三十日以八六府衛三字第二
    五二三六二號行政處分書、上述函文及原告之申請書附原處分卷可稽，應堪認定
    。而原告提起本件訴訟，請求確認系爭停業之行政處分無效，無非以口腔、咽喉
    密接，治口必及咽喉，而超出行政院衛生署六十九年四月二十四日衛署醫字第二
    六九三四九號函對牙醫師治療範圍之限制，故原處分有行政程序法第一百十一條
    第三款之無效事由；另被告限制牙醫師治療範圍，違反法律規定，自構成犯罪，
    而有行政程序法第一百十一條第四款之無效事由；又醫者應博古通今，被告限制
    牙醫師治療範圍，使醫師成為蒙古大夫，自有行政程序法第一百十一條第五款之
    無效事由；再醫師之業務已有醫療法為規範，行政院衛生署六十九年四月二十四
    日衛署醫字第二六九三四九號函，並無授權，對牙醫師為治療範圍之限制，是違
    背專屬管轄，而有行政程序法第一百十一條第六款之無效事由；及原處分所依據
    之行政院衛生署六十九年四月二十四日衛署醫字第二六九三四九號函，違法且牴
    觸法律保留原則，故原處分有行政程序法第一百十一條第七款之無效事由等語資
    為論據。爰分述如下：
（一）按「行政處分有下列各款情形之一者，無效：．．．．．．三、內容對任何人
      均屬不能實現者。四、所要求或許可之行為構成犯罪者。五、內容違背公共秩
      序、善良風俗者。六、未經授權而違背法規有關專屬管轄之規定或缺乏事務權
      限者。七、其他具有重大明顯之瑕疵者。」行政程序法第一百十一條第三款至
      第七款定有明文；而所謂「內容對任何人均屬不能實現者」，係指行政處分內
      容之實現，客觀不能者，亦即，依當前科學及技術之水準，任何人皆無法實現
      行政處分之內容，包括該內容之實現雖技術可能，但須耗費巨大支出，或其困
      難度極高，以致在合乎理性之情況下，任何人均不會為之。另所謂「所要求或
      許可之行為構成犯罪者」，係指行政處分要求相對人為應受刑事制裁之行為，
      或行政處分所許可之事項構成犯罪者。另所謂「內容違背公共秩序、善良風俗
      者」，係指行政處分之內容及目的違反公共秩序或善良風俗，所謂公共秩序，
      乃指國家社會之一般利益而言；善良風俗，則指社會之一般道德觀念而言，包
      括憲法之基本價值在內。而所謂「未經授權而違背法規有關專屬管轄之規定或
      缺乏事務權限者」，係指行政機關作成行政處分違反專屬管轄之規定，或欠缺
      作成行政處分之事務權限；至所謂「專屬管轄」者，係指某行政事務專屬於某
      行政機關之謂；另所謂「欠缺事務權限」者，指對於系爭事件欠缺處理之事權
      。又所謂「其他具有重大明顯之瑕疵者」，係指行政處分之內容一望而知，顯
      屬具有重大瑕疵者而言。
（二）經查，被告係以原告在其診所懸掛「成功口腔外科耳鼻喉眼科」、「耳鼻喉專
      門」等市招，並為病患治療非其專業之耳、鼻等疾病，逾越其牙醫師之醫療業
      務範圍，違反醫師法第二十五條規定，以八十六年十二月三十日八六府衛三字
      第二五二三六二號行政處分書，對原告裁處停業六個月之處分等情，已如前述
      ；而原告雖以被告八十六年十二月三十日八六府衛三字第二五二三六二號處分
      ，有行政程序法第一百十一條第三款至第七款之無效事由，提起本件確認訴訟
      ；惟查被告八十六年十二月三十日以八六府衛三字第二五二三六二號處分係對
      原告為停業六個月之處分，此處分之內容，依前項所述，並無對任何人均屬不
      能實現者，或所要求或許可之行為構成犯罪者，或內容違背公共秩序、善良風
      俗之情形；至原告關於原處分有行政程序法第一百十一條第三款至第五款無效
      事由之陳述，均是針對行政院衛生署六十九年四月二十四日衛署醫字第二六九
      三四九號函為之，故原告據以主張原處分無效，自屬無據，不足採取。另醫師
      法第二十九條之二前段係規定：「本法所定之罰鍰、停業及撤銷職業執照，由
      直轄市及縣（市）衛生主管機關處罰之；」故本件由被告為停業之處分，並無
      違背專屬管轄或缺乏事務權限情事。再本件原處分係以原告為牙醫師，依據行
      政院衛生署六十九年四月二十四日衛署醫字第二六九三四九號函，認原告為病
      患治療非其專業之耳、鼻等疾病，係逾越其牙醫師之醫療業務範圍之事由，依
      據醫師法第二十五條規定對原告為停業之裁罰處分；而行政院衛生署六十九年
      四月二十四日衛署醫字第二六九三四九號函，其內容縱如原告主張有違法律保
      留情事，然此函性質上係屬行政院衛生署本於其行政主管機關就行政法規所為
      之釋示，被告予以援引，並依據醫師法第二十五條規定對原告裁罰處分，此處
      分依一般人合理之判斷，實無重大且一目了然甚為明顯之瑕疵存在，故原告主
      張原處分有行政程序法第一百十一條第七款重大明顯瑕疵之無效事由云云，亦
      無可採。況被告原係以原告未取得合法醫師資格，擅自執行醫療業務經判刑在
      案為由，依據醫療法第八十一條規定，對原告為撤銷開業執照之處分，嗣經台
      灣省政府訴願決定撤銷該處分，被告乃再以原告在其診所懸掛「成功口腔外科
      耳鼻喉眼科」、「耳鼻喉專門」等市招，並為病患治療非其專業之耳、鼻等疾
      病，逾越其牙醫師之醫療業務範圍，違反醫師法第二十五條規定，以八十六年
      十二月三十日八六府衛三字第二五二三六二號行政處分書，對原告裁處停業六
      個月之處分，就此停業六個月之處分，原告係至九十年五月二十二日始提起訴
      願，並經行政院衛生署以訴願逾期為由駁回原告之訴願，而原告就此訴願決定
      並未提起行政訴訟，而是另行提起本件確認訴訟等情，已經被告陳明在卷，並
      有該二行政處分書附原處分卷可稽及行政院衛生署九十年八月九日衛署訴字第
      ０九０００三五一九一號訴願決定書附卷可按；故原告主張原處分有行政程序
      法第一百十一條第三款至第七款之無效事由云云，顯無可採。
三、綜上所述，原告所為原處分有行政程序法第一百十一條第三款至第七款無效事由
    之主張，俱無可採；從而，原告提起本件訴訟，請求確認被告八六府衛三字第二
    五二三六號行政處分書對原告裁處停業之處分無效，依其所訴之事實，在法律上
    顯無理由；爰不經言詞辯論，逕以判決駁回。再原告請求確認原處分無效之訴訟
    ，既因顯無理由被駁回，則其合併請求被告應給付自九十年四月二十日停業起，
    迄復業為止，每日一萬二千元之損害賠償部分，自亦欠缺請求權之依據而顯無理
    由，亦不經言詞辯論，併予駁回。
四、據上論結，本件原告之訴為顯無理由，依行政訴訟法一百零七條第三項、第九十
    八條第三項前段，判決如主文。
中　　　華　　　民　　　國    九十一　　年　  　一　　　月　　  十八　　日
                              高雄高等行政法院第一庭
                                          審判長法官　陳光秀
                                          法      官　呂佳徵
                                          法      官　楊惠欽
右為正本係照原本作成。
如不服本判決，應於判決送達後二十日內向本院提出上訴書狀，其未表明上訴理由者
，應於提起上訴後二十日內向本院提出上訴理由書（須按對造人數附繕本）；如於本
判決宣示或公告後送達前提起上訴者，應於判決送達後二十日內補提上訴理由書（須
附繕本）。未表明上訴理由者，逕以裁定駁回。
提起上訴應預繳送達用雙掛號郵票七份（每份三十四元）。
中　　　華　　　民　　　國    九十一　　年　  　一　　　月　　  十八　　日
　　　　　　　　　　　　　　　 　　　　　 法院書記官　藍亮仁
